【裁判字號】    94,訴,3719
【裁判日期】    950720
【裁判案由】    勞保
【裁判全文】
臺北高等行政法院判決
                                     94年度訴字第03719號
                              .
原      告  甲○○
被      告  勞工保險局
代  表  人  史哲總經理）住同.
訴訟代理人  丙○○兼送達代收.
            乙○○
上列當事人間因勞工保險條例事件，原告不服行政院勞工委員會
中華民國94年9 月28日勞訴字第0940034705號訴願決定，提起行
政訴訟。本院判決如下：
    主  文
原告之訴駁回。
訴訟費用由原告負擔。
    事  實
一、事實概要：緣原告以新寶島視障者藝團為投保單位，加入勞
    工保險為被保險人。原告以其兩眼眼球癆於民國（下同）93
    年11月10日向被告申請殘廢給付，經被告審查，認原告係76
    年7 月24日退保後，於82年4 月7 日停保期間經鑑定為重度
    視障，係屬停保期間之殘廢事故，不符勞工保險條例第19條
    第1 項規定，乃於94年3 月10日以保給殘字第09460132340
    號函（下稱原處分）核定此部分殘廢應不予給付；又原告於
    82 年9月15日再加保，於90年3 月20日就診時雙眼皆萎縮無
    光覺，當時殘廢程度已符合第10項第2 等級（雙眼視障之最
    高殘廢等級），然原告於93年11月10日提出申請殘廢給付時
    已逾2 年請求權時效，乃同以原處分核定此殘廢程度加重部
    分之殘廢給付請求亦不予核付。原告不服，向勞工保險監理
    委員會（以下簡稱勞保監理會）申請審議，經該會於94年5
    月20日以94保監審字第0945號審定書駁回後，復提起訴願，
    亦遭駁回，遂提起本件行政訴訟。
二、兩造聲明：
  (一)原告聲明求為判決：
    1.訴願決定、審議審定及原處分均撤銷。
    2.被告應作成核付原告殘廢給付新臺幣（下同）1,076,700
      元之行政處分。
  (二)被告聲明求為判決：駁回原告之訴。
三、兩造之主張：
甲、原告主張之理由：
一、原告自90年3 月20日至93年10月21日至臺北市立中興醫院（
    以下簡稱中興醫院）看診共26次，從未有放棄治療之情形，
    且看診的醫師亦未曾放棄治療，直至93年11月4 日才由中興
    醫院醫師開立勞工保險殘廢診斷書。但被告卻依勞工保險條
    例第30條規定：「領取保險給付之請求權，自得請領之日起
    ，因2 年間不行使而消滅。」而否准原告之申請。然而，依
    同條例施行細則第78條第1 項規定：「依本條例第53條及第
    54條規定，請領殘廢給付者，以全民健康保險特約醫院或診
    所診斷為永久殘廢或永不能復原之當日為本條例第30條所定
    得請領之日。」查原告雖於90年3 月20日到中興醫院初診時
    ，雙眼無光感，但醫師卻不認為原告的狀況已無任何可繼續
    治療的情形，況且原告亦未曾放棄自己的雙眼，否則又何須
    再陸續接受醫師的治療或遍尋中醫來診治。
二、直至93年11月4 日醫師才確定原告的雙眼已無好轉情形，已
    無持續治療之必要性，建議可終止治療，並協助開立勞工保
    險殘廢診斷書，此日才應為法定之認殘日，故原告於93年11
    月10日申請勞工保險殘廢給付，並無超過2 年之時效。另被
    保險人是否為永久殘廢，唯有醫療機構之醫師最為清楚，經
    過治療後而情況好轉者，依現今醫療水準並非絕無可能，但
    是否為永久性殘廢應以診治醫師為病患診治後，依最後之診
    斷報告為準。醫師不願放棄醫治原告之雙眼，且原告為求能
    見光明而持續努力治療之下，被告怎可先替原告認定為殘廢
    ，進而確認原告於90年3 月即可請領殘廢給付？
乙、被告主張之理由：
一、本件原告申請殘廢給付如果准許，按日平均薪資1,076.7 元
    ，請求1,000 日，共計1,076,700 元。查原告的請求其中16
    0 日請求部分已經逾2 年，因為原告82年9 月15日重新加保
    ，90年3 月20日初診的時候，已經雙眼萎縮沒有光覺成殘廢
    狀況，可以請求1,000 日的給付，應該要2 年內申請，但原
    告93年3 月始申請，已超過時效。另原告加保前840 日部分
    是因為其加保當時就已經是殘障狀態了，故不符合規定。
二、原告主張其於90年3 月20日至93年10月21日止，在中興醫院
    看診共26次，於93年11月4 日醫師才確定已無好轉情形云云
    ，惟依勞工保險條例施行細則第77條規定：「本條例第53條
    第1 項及第54條第1 項所稱治療終止，指被保險人罹患之傷
    病，經治療後，症狀固定，再行治療仍不能期待其治療效果
    之狀態。」故而被保險人之身體障害如經治療，其狀態符合
    前述規定時，即應被認定為殘廢。至於被保險人個人主觀之
    期望及醫師基於醫學倫理所作治療上之努力，倘若未能使該
    殘廢狀態有所變更，則仍應以客觀上可判斷成殘狀態之時為
    準，而不應以醫師基於醫學倫理所作治療上之努力之最後時
    點為準。以本案之情形，原告自90年3 月20日至93年11月4
    日，其殘廢程度之狀態並未改變，故被告以其不符合勞工保
    險條例第30條規定，於法並無違誤，原告所稱應不足採。
    理  由
一、按「被保險人或其受益人，於保險效力開始後，停止前發生
    保險事故者，得依本條例規定，請領保險給付。」、「領取
    保險給付之請求權，自得請領之日起，因2 年間不行使而消
    滅。」、「被保險人因普通傷害或罹患普通疾病，經治療終
    止後，如身體遺存障害，適合殘廢給付標準表規定之項目，
    並經保險人自設或特約醫院診斷為永久殘廢者，得按其平均
    月投保薪資，依同表規定之殘廢等級及給付標準，1 次請領
    殘廢補助費，．．．。被保險人領取普通傷病給付期滿，或
    其所患普通傷病經治療1 年以上尚未痊癒，如身體遺存障害
    ，適合殘廢給付標準表規定之項目，並經保險人自設或特約
    醫院診斷為永不能復原者，得比照前項規定辦理。」、「殘
    廢給付依左列規定，審核辦理之：．．．八被保險人之身體
    原已局部殘廢，再因傷害或疾病致身體之同一部位殘廢程度
    加重者，一律依照殘廢給付標準表規定，按其加重後殘廢給
    付日數，發給殘廢給付。但原已局部殘廢部分，依殘廢給付
    標準表規定所核定之給付日數，應予扣除。」勞工保險條例
    第19條第1 項、第30條、第53條及第55條第8 款分別定有明
    文。次按「本條例第53條第1 項及第54條第1 項所稱治療終
    止，指被保險人罹患之傷病，經治療後，症狀固定，再行治
    療仍不能期待其治療效果之狀態。」、「依本條例第53條及
    第54條規定，請領殘廢給付者，以全民健康保險特約醫院或
    診所診斷為永久殘廢或永不能復原之當日為本條例第30條所
    定得請領之日。」勞工保險條例施行細則第77條及第78條第
    1 項亦分別定有明文。又依勞工保險條例第53條附表即勞工
    保險殘廢給付標準表「眼」障害系列第10障害項目規定：「
    雙目均失明者。」為第2 殘廢等級，給付標準1,000 日；第
    11障害項目規定：「雙目視力減退至0.02以下者。」為第3
    殘廢等級，給付標準840 日。又同障害系列附註2 規定：「
    失明」包括眼球喪失或摘出或不能辨明暗或僅能辨眼前手動
    者。另「被保險人因遭遇傷害或罹患疾病，並未經指定醫院
    治療而成永久殘廢者，經過2 年始向指定醫院請求發給殘廢
    診斷書申領殘廢給付，其時效之起算日期，應自實際殘廢之
    翌日起算。又被保險人因傷病在非指定醫院治療終止，並確
    定為永久殘廢而延至2 年後再向指定醫院請求開具殘廢診斷
    書，據以請領殘廢給付，其時效起算日期，應自實際治療終
    止確定殘廢之翌日起算。」為前勞工行政中央主管機關內政
    部57年6 月11日臺內社字第275002號函釋在案。查上揭函釋
    ，核與勞工保險條例相關規定意旨無違，且無違法律保留原
    則，被告辦理相關案件，自得據之適用。
二、本件原告以其兩眼眼球癆於93年11月10日向被告申請殘廢給
    付，經被告審查，認原告係76年7 月24日退保後，於82 年4
    月7 日停保期間經鑑定為重度視障，係屬停保期間之殘廢事
    故，不符勞工保險條例第19條第1 項規定，乃以原處分核定
    此部分殘廢應不予給付。嗣原告於82年9 月15日再加保，於
    90年3 月20日就診時雙眼皆萎縮無光覺，當時殘廢程度已符
    合第10項第2 等級（雙眼視障之最高殘廢等級），然原告於
    93年11月10日提出申請殘廢給付時已逾2 年請求權時效，乃
    同以原處分核定此殘廢程度加重部分之殘廢給付請求亦不予
    核付。原告不服，向勞保監理會申請審議，遭該會審定書駁
    回後，復向行政院勞工委員會提起訴願，亦遭該會駁回之事
    實，有勞工保險殘廢給付申請書、殘廢給付受理編審清單、
    勞工保險殘廢診斷書、殘障者個案資料卡、中興醫院乙種診
    斷證明書、病歷資料、原處分、被保險人異動資料查詢表、
    臺北市立聯合醫院函、勞保監理會94保監審字第0945號審定
    書、訴願決定書等附卷可參，為可確認之事實。
三、原告雖主張其於93年11月4 日，始經中興醫院開立殘廢診斷
    書，因此原告本件勞保殘廢給付之法定請領日為該日，應未
    逾2 年時效云云。惟查本件原告於76年7 月24日自江華針織
    廠有限公司退保後，於78年停保期間發生車禍事故導致視力
    障礙，且82年4 月7 日即經鑑定為重度視障且領有身心障礙
    手冊，迨82 年9月15日始再由臺灣省私立臺灣盲人重建院為
    投保單位加入勞工保險，此有臺北市立聯合醫院函、中興醫
    院病歷資料、被保險人異動資料查詢、殘障者個案資料卡等
    在卷可參，並為兩造所不爭，而依行政院衛生署公告身心障
    礙等級可知，重度視覺障礙乃兩眼視力優眼在0.01（不含）
    以下，可知原告於82年9 月15日再度投保勞工保險前已有局
    部殘廢（符合勞工保險殘廢給付標準表第11項第3 等級）之
    情形。至其於加保生效後殘廢程度加重，僅得就被保險人於
    保險有效期間之殘廢程度加重部分核給給付，此原已局部殘
    廢部分因屬停保期間之殘廢事故，依勞工保險條例第19條第
    1 項及第55條第8 款規定意旨，應不予給付；次按「領取保
    險給付之請求權，自得請領之日起，因2 年間不行使而消滅
    。」勞工保險條例第30條定有明文，故有關保險給付請求權
    時效之計算，應自請求權人可行使其權利時起算。又該條所
    謂「得請領之日」依同條例施行細則第78條第1 項明定，係
    以全民健康保險特約醫院或診所診斷為永久殘廢或永不能復
    原事實之當日為本條例第30條所定得請領之日，非以原告所
    附殘廢診斷書記載之治療終止診斷殘廢日期或初次門診檢查
    日期為認定之唯一依據，亦即應以醫師視被保險人之傷病、
    治療療程及障害狀況，經診斷為實際殘廢之日。再「診斷為
    永久殘廢」即「審定成殘日期」，依上開內政部57年6 月11
    日台內社字第275002號函釋係以實際殘廢之日稱之。故本件
    原告以其兩眼眼球癆為由請領殘廢給付，其請求權之時效計
    算自應以實際殘廢日之翌日據以起算，茲以該實際殘廢日之
    解釋乃符合上揭法律之規定意旨，並無違法律保留之原則，
    原告主張應以醫院開立殘廢診斷書之日作為起算點云云，尚
    屬無據。
四、本件原告申請殘廢給付是否有逾2 年請求權時效之規定，參
    酌卷內所附原告殘廢診斷書、病歷資料之記載可知，原告於
    90年3 月20日至中興醫院初診，自90年3 月20日至93年10月
    21日共門診26次，殘廢部位為雙眼。初診時視力左、右均無
    光感，亦均無法矯正；診斷殘廢時視力左、右均無光感，矯
    正後左、右均全盲。此有中興醫院93年11月4 日出具之勞工
    保險殘廢診斷書及原告於該醫院應診之病歷資料影本附原處
    分卷可稽。另參以臺北市立聯合醫院函復意旨略以：病患甲
    ○○先生初診時主訴：雙眼看不到、分泌物增加，78年車禍
    後曾在長庚醫院就醫。90年3 月20日初診時視力：右眼：無
    光覺；左眼：無光覺，由於兩眼眼球萎縮，故給予支持療法
    、症狀治療，兩眼萎縮為外傷所致。有該院94年3 月1 日北
    市醫興字第09431024500 號函附原處分卷可按。據此，原告
    應可認於90年3 月20日初診當時即經診斷而可得知自身視障
    情形，即其因上症於90年3 月20日初診時雙眼皆萎縮無光覺
    ，當時已確定成殘，殘廢程度已符合勞工保險殘廢給付標準
    表第10項第2 等級（雙眼視障之最高殘廢等級），此亦經勞
    保監理會特約專科醫師據卷附資料審查見解略以：「依所附
    病歷，陳君（即原告）的確在90年3 月20日時雙眼皆已萎縮
    、無光覺，當時視殘已確定，到93年11月10日才申請，已逾
    2 年時效。陳君在90年3 月20日以後之26次門診皆係針對結
    膜炎治療，與視力無關，也無助益。」等語，有勞保監理會
    特約專科醫師審查意見表影本附審定卷可稽。可見原告視力
    自其90年3 月20日至中興醫院初診時即已左、右視力均無光
    感且無法矯正，自90年3 月20日至93年10月21日間雖有26次
    看診情形，然治療並無好轉也無助益，其視力障礙程度並未
    有改善之情形，且係針對結膜炎治療，與視力無關，依此情
    形觀之，應認原告雙眼視力障礙於90年3 月20日早已症狀固
    定。因此，原告本件雙眼視障請求權之時效計算原則上自應
    以其視力永久殘廢或永不能復原即應以實際殘廢日之翌日據
    以起算，並非以診斷證明書上所記載之殘廢日期為據，原告
    主張應以治療終止診斷殘廢日93年11月4 日請領之請求權時
    效始可起算云云，屬誤解法令，並無所據。被告以原告遲至
    93年11月10日始申請殘廢給付，已逾2 年之時效而駁回，此
    部分加保生效後殘廢程度加重之事故，被告依法不予給付，
    並無不合。又原告對其本件視障之請求權時效未逾2 年一節
    ，並未舉證以實其說，自難採信。據此，被告否准前揭原告
    原已局部殘廢部分給付及重新加保後殘廢程度加重部分給付
    ，並無不當。
五、末查，按勞工保險條例第1 條固揭示該條例制定之目的在於
    「保障勞工生活，促進社會安全」，然勞保究其性質仍係保
    險制度之一種，是被保險人請領各種給付，均仍須符合各該
    法定事由及要件。又本件審酌原告之請求權已逾2 年時效之
    依據乃如上所述，原告既為勞工保險之被保險人，對於勞工
    保險有關權利義務，自有瞭解之義務，倘被保險人遲未請求
    全民健康保險特約醫院或診所發給殘廢診斷書，自不能謂其
    殘廢給付請求權之時效尚未起算；被保險人若怠於或疏於行
    使，致其保險給付之請求權因罹於時效而消滅，自難歸責於
    他人。故原告請領殘廢給付究有無逾2 年時效之規定之認定
    標準，仍應綜合被保險人相關資料，依法律規定予以判定之
    ，併此敘明。
六、綜上所述，原告之主張，並無可採。原處分否准原告殘廢給
    付之申請，並無違誤，審議審定及訴願決定予以維持，亦無
    不合，原告猶執前詞及個人主觀之見解，訴請如聲明所示，
    為無理由，應予駁回。
據上論結，本件原告之訴為無理由，爰依行政訴訟法第98條第3
項前段，判決如主文。
中    華    民    國    95    年    7     月    20   日
                       第三庭審判長法  官  姜素娥
                                   法  官  吳東都
                                   法  官  陳秀
上為正本係照原本作成。
如不服本判決，應於送達後20日內，向本院提出上訴狀並表明上
訴理由，如於本判決宣示後送達前提起上訴者，應於判決送達後
20日內補提上訴理由書（須按他造人數附繕本）。
中    華    民    國    95    年    7     月    20   日
                                   書記官  楊子鋒


司法院資訊處製作；財團法人民間司法改革基金會備份。
